臺灣高等法院臺南分院民事判決
                                     106年度家上字第43號
上　訴　人　劉陳舜花
訴訟代理人　陳貽男律師
            施秉慧律師
            焦文城律師
上　訴　人　曾史妃
被上訴人　　A01
法定代理人　曾○○
訴訟代理人　李合法律師
            劉芝光律師
上列當事人間請求確認親子關係存在事件，上訴人對於中華民國
106年3月2日臺灣臺南地方法院第一審判決（105年度親字第26號
），提起上訴，本院於108年5月16日言詞辯論終結，判決如下：
    主  文
上訴駁回。
第二審訴訟費用由上訴人負擔。
    事實及理由
甲、程序方面：
一、按訴訟標的對於共同訴訟之各人必須合一確定者，共同訴訟
    人中一人之行為有利益於共同訴訟人者，其效力及於全體，
    不利益者，對於全體不生效力，民事訴訟法第56條第1項第1
    款定有明文。本件被上訴人於原審主張伊係訴外人劉○○所生
    ，而以上訴人劉陳舜花、曾史妃、劉漢財（已死亡）為被告
    起訴請求確認被上訴人與劉○○之親子關係存在，因被上訴人
    之主張對於劉陳舜花、曾史妃、劉漢財間有合一確定必要，
    而劉陳舜花、劉漢財提起本件上訴，客觀上有利益於曾史妃
    ，其上訴效力自及於曾史妃，爰將曾史妃併列為上訴人，合
    先敘明。
二、次按依家事事件法第3條所定甲類或乙類家事訴訟事件，由
    訟爭身分關係當事人之一方提起者，除別有規定外，以他方
    為被告；依第39條規定提起之訴訟，於判決確定前，共同被
    告中之一方死亡者，由生存之他方續行訴訟，家事事件法第
    39條第1項、第50條第2項分別定有明文。本件被上訴人原對
    上訴人劉漢財、劉陳舜花、曾史妃提起請求確認親子關係存
    在事件，為依家事事件法第3條第1項第3款所定甲類家事訴
    訟事件，其中劉漢財於民國（下同）107年1月30日死亡，有
    其個人基本資料查詢結果在卷可稽（見本院卷二第189頁）
    ，依前開規定，由生存之劉陳舜花、曾史妃續行訴訟，附此
    敘明。
三、又按家事訴訟事件之攻擊或防禦方法，除別有規定外，應依
    事件進行之程序，於言詞辯論終結前適當時期提出之；當事
    人因故意或重大過失逾時提出攻擊或防禦方法，有礙事件之
    終結者，法院於裁判時得斟酌其逾時提出之理由，家事事件
    法第47條第2、3項亦定有明文。本件為依同法第3條第1項第
    3款所定甲類家事訴訟事件，依第3條之立法理由，當事人對
    於程序標的並無處分權，故此類型訴訟事件當事人之訴訟促
    進義務，應適用同法第47條第2、3項之規定，同條第4項之
    規定於此訴訟事件則無適用餘地。惟同法第47條之立法理由
    亦明揭，對於當事人不得處分之事項，法院得斟酌當事人所
    未提出之事實，並依職權調查證據，惟如因當事人故意或重
    大過失，逾適當時期始行提出攻擊或防禦方法，有礙事件之
    終結者，雖不發生失權效果，然法院仍得於裁判時依經驗法
    則等斟酌其逾時提出之原因而形成心證。本件上訴人劉陳舜
    花於本院準備程序終結後之108年4月29日始主張劉○○在農業
    金庫、華南銀行並未開設帳戶，並聲請函查上開二銀行劉○○
    有無開戶資料等語（見本院卷二第359、361頁）。然本院於
    106年3月13日收案，有民事聲明上訴狀之本院收狀章為證（
    見本院卷一第11頁），上訴人劉陳舜花在前均未爭執前開帳
    戶為劉○○所開立，乃於準備程序終結後，迄收案後之2年後
    始提出，顯有礙訴訟之終結，揆諸上開規定，本院於裁判時
    斟酌其逾時提出之理由。
四、上訴人曾史妃經合法通知未於言詞辯論期日到場，核無民事
    訴訟法第386條所列各款情形，爰依被上訴人之聲請，由其
    一造辯論而為判決。
乙、實體方面：
一、被上訴人主張：伊母親曾○○與劉○○間未曾有婚姻關係，惟伊
    為曾○○自劉○○受胎所生之女，並經劉○○生前撫育，是伊依法
    應視為經劉○○認領而取得婚生子女之身分關係，且依上訴人
    曾史妃所委託而作成之104年9月14日博微生物科技股份有限
    公司（下稱博微公司）分子生物實驗室DNA基因圖譜型別分
    析報告（下稱系爭報告），伊與劉○○間確有父女之真實血緣
    聯繫。然劉○○於104年8月19日死亡，上訴人否認伊與劉○○之
    親子關係，致伊與劉○○間親子關係存否不明確，從而伊在私
    法上之地位有受侵害之危險，爰提起本件確認之訴，求為判
    決確認被上訴人與劉○○間之親子關係存在（原審為上訴人敗
    訴之判決，上訴人聲明不服，提起上訴）。並答辯聲明：上
    訴駁回。
二、上訴人方面：
(一)劉陳舜花則以：劉○○非被上訴人生父，系爭報告非由法院囑
    託、直接採樣，且註明不得作為訴訟使用，應不可採；且劉
    ○○生前亦未撫育被上訴人，所匯入曾○○開立於國泰世華銀行
    ○○分行000-00-000000-0號帳戶（下稱系爭帳戶）之款項，
    為贈與或借貸之投資金，非為撫育之意思，並無視為認領規
    定之適用；另被上訴人曾由訴外人劉○○及劉○○所收養，雖嗣
    經提起確認收養關係不存在確定，惟伊已提起第三人撤銷訴
    訟等語，資為抗辯。並上訴聲明：1.原判決廢棄。2.上開廢
    棄部分，被上訴人於第一審之訴駁回。
(二)上訴人曾史妃經合法通知未於言詞辯論期日到場，亦未提出
    書狀作何聲明或陳述。
三、兩造不爭執之事項：
(一)被上訴人之生母為曾○○，曾○○與劉○○並無婚姻關係。
(二)被上訴人於原審自行提出系爭報告，於「綜合研判」欄記載
    「送檢註明為劉○○與A01之檢體，其相對應之各DNA型別均無
    不符，故不排除一親等直系親緣關係之機率為99.9999216％
    。」，該報告並有註明「不得作為訴訟使用」（見原審司家
    調卷第6至7頁反面）。
(三)臺灣臺南地方法院（下稱臺南地院）103年度司養聲字第199
    號裁定劉○○、劉○○於103年9月15日起收養A01為養女應予認
    可，已於104年1月26日確定（下稱系爭收養事件）。
(四)被上訴人於104年10月14日以訴外人劉○○、劉○○為被告，提
    起確認收養關係不存在訴訟，經臺南地院於105年1月25日以
    104年度親字第39號判決確認被上訴人與劉○○、劉○○間之收
    養關係不存在，該判決於於105年2月19日確定（見原審司家
    調卷第8至12、43頁，下稱系爭確認收養關係不存在事件）
    。
(五)上訴人二人對於前開(四)項所示臺南地院104年度親字第39
    號【確認收養關係不存在事件】提起第三人撤銷訴訟，經臺
    南地院以105年度家撤字第1號判決駁回，現於本院繫屬中（
    本院105年度家上字29號，下稱系爭第三人撤銷訴訟事件）
    。
(六)劉○○匯款至曾○○之系爭帳戶時間、金額如下：
  1.98年4月8日匯款新台幣（下同）50,000元。2.98年6月22日
    匯款50,000元。3.98年8月17日匯款50,000元。4.98年11月4
    日匯款50,000元。5.99年2月10日匯款100,000元。6.99年5
    月3日匯款100,000元。7.99年10月19日匯款50,000元。
(七)劉振聲匯款至曾○○之系爭帳戶時間、金額如下：
  1.99年8月11日匯款50,000元。2.99年12月24日匯款50,000 
    元。3.100年4月7日匯款100,000元。4.100年6月14日匯款10
    0,000元。
(八)劉國璋於101年1月16日匯款100,000元至曾○○之系爭帳戶。
四、兩造爭執之事項：
(一)被上訴人提起本件訴訟，是否具確認判決之法律上利益？
(二)被上訴人請求確認與劉○○間有親子關係存在，有無理由？
  1.上訴人訴請撤銷被劉○○、劉○○間確認收養不存在之確定判決
    ，有無理由？
  2.劉○○有無認領或生前撫育被上訴人之行為？
  3.劉○○與被上訴人有無真實血緣關係存在？
五、得心證之理由：
(一)被上訴人提起本件訴訟，是否具確認判決之法律上利益？按
    就法律所定親子或收養關係有爭執，而有即受確認判決之法
    律上利益者，得提起確認親子或收養關係存在或不存在之訴
    ，家事事件法第67條第1項定有明文。次按家事事件法第3條
    所定甲類或乙類家事訴訟事件，由訟爭身分關係當事人之一
    方提起者，除別有規定外，以他方為被告，亦為同法第39條
    第1項所明定，是父母、子女之一方，就法律所定親子關係
    有爭執，應依家事事件法第39條第1項規定，以親子關係之
    他方為被告提起確認親子關係存在或不存在訴訟（家事事件
    法第3條第1項第3款所定甲類家事訴訟）。而所謂即受確認
    判決之法律上利益，須因法律關係之存否不明確，致原告在
    私法上之地位有受侵害之危險，而此項危險得以對於被告之
    確認判決除去之者，始為存在（最高法院27年上字第316號
    判例參照）。查本件被上訴人主張劉○○為其生父，伊曾受劉
    ○○生前撫養，依法應視為劉○○之婚生子女，但因劉○○已死亡
    ，上訴人否認其與劉○○之親子關係，致被上訴人有無繼承劉
    ○○之權利之私法上地位處於不安狀態，而此不安狀態得以確
    認判決除去之。是以，被上訴人提起確認親子關係存在之確
    認訴訟，有法律上之確認利益，合先敘明。
(二)被上訴人請求確認與劉○○間有親子關係存在，有無理由？
  1.按有事實足認其為非婚生子女之生父者，非婚生子女或其生
    母或其他法定代理人，得向生父提起認領之訴；前項認領之
    訴，於生父死亡後，得向生父之繼承人為之，民法第1067條
    分別定有明文。次按未成年子女為當事人之親子關係事件，
    就血緣關係存否有爭執，法院認有必要時，得依聲請或依職
    權命當事人或關係人限期接受血型、去氧核醣核酸或其他醫
    學上之檢驗。但為聲請之當事人應釋明有事實足以懷疑血緣
    關係存否者，始得為之，家事事件法第68條第1項定有明文
    。又家事事件，舉證之當事人聲請勘驗，法院認應證之事實
    重要，且舉證人之聲請正當，有命行勘驗之必要，而勘驗物
    係由他造占有者，法院得依聲請以裁定命他造提出勘驗物，
    他造無正當理由不從法院之命提出者，法院得審酌情形認舉
    證之當事人關於該勘驗物之主張或依該勘驗物應證之事實為
    真實，家事事件法第51條、民事訴訟法第367條、第343條、
    第345條亦定有明文。則當事人一造聲請為血型、去氧核醣
    核酸或其他醫學上之檢驗，如就其主張之事實已為相當之證
    明，法院認其聲明為正當而命為鑑定時，他造倘無正當理由
    而拒絕者，法院得以之為全辯論意旨之一部分，於斟酌其他
    相當事證後，為該他造不利之判斷（最高法院106年度台上
    字第296號判決參照）。經查：
 (1)依兩造不爭執之事項(一)、(六)至(八)所示，及上訴人曾史
    妃、訴外人劉○○於系爭收養關係不存在事件之證言（見原審
    卷一第124頁背面、212、213頁背面，臺南地院104年度親字
    第39號卷第31頁背面至32頁正面、13頁反面至14頁正面），
    應認被上訴人業已釋明有事實足以懷疑其與訴外人劉○○間之
    血緣關係存在。
 (2)又本院於106年8月16日囑託國立成功大學醫學院附設醫院（
    下稱成大醫院）為血緣鑑定，被上訴人遵期前往到驗，上訴
    人劉陳舜花、訴外人劉漢財遲未接受鑑定，本院於106年11
    月6日再次通知上訴人劉陳舜花、訴外人劉漢財，上訴人劉
    陳舜花初因接觸罹有開放性肺結核病之劉漢財而未能接受鑑
    定，嗣劉漢財於107年1月30日死亡，上訴人劉陳舜花已無自
    我隔離之必要，而可配戴適合防護口罩前往成大醫院接受血
    緣鑑定，亦未接受血緣鑑定乙節，有本院函稿、送達證書、
    審理單、診斷證明書、劉漢財個人基本資料查詢結果、成大
    醫院107年1月9日成附醫婦產字第1060024596號函、屏東醫
    療財團法人屏東基督教醫院107年3月21日(107)屏基醫自內
    字第1070300067號函為證（見本院卷一第217至227頁，本院
    卷二第23至29、61至63、131、189、191頁）。是本院又於1
    07年4月25日裁定命上訴人劉陳舜花、關係人即上訴人之子
    女劉淑芳、劉振聲、劉國璋於107年6月30日前，攜帶身分證
    正本至臺南市○區○○路000號成大醫院門診大樓三樓遺傳中心
    接受血緣鑑定，上開裁定已於107年4月30日合法送達上訴人
    、劉淑芳、劉國璋，107年5月2日合法送達劉振聲，此有上
    開裁定暨送達證書、囑託鑑定函各2份在卷可參（見本院卷
    二第215至219、223至227頁），上訴人劉陳舜花、關係人劉
    淑芳、劉振聲、劉國璋屆期均未前往接受鑑定乙情，為上訴
    人劉陳舜花所不否認。依上所述，上訴人劉陳舜花無正當理
    由而拒絕接受血緣檢驗，揆諸前揭規定及說明，本院自得以
    之為全辯論意旨之一部分，於斟酌其他相關事證後，為上訴
    人不利之判斷。
 (3)況依兩造不爭執之事項(二)所示，被上訴人於原審自行提出
    之系爭報告，其於「綜合研判」欄記載「送檢註明為劉○○與
    A01之檢體，其相對應之各DNA型別均無不符，故不排除一親
    等直系親緣關係之機率為99.0000000％。」，足認被上訴人
    與劉○○間確定具有親子血緣關係。上訴人劉陳舜花雖辯稱：
    系爭報告非由法院囑託、直接採樣，且註明「不得作為訴訟
    使用」，應不可採云云，惟系爭報告係上訴人曾史妃（即劉
    ○○之配偶）於劉○○生前插管時，以棉花棒採取劉○○喉嚨理的
    血，而於劉○○死亡後之約104年9月11日，取被上訴人之頭髮
    、前述棉花棒至高雄市忠台醫事檢驗所，該檢驗所再轉送至
    博微公司化驗乙情，有證人曾史妃於系爭收養關係不存在事
    件之證言為證（見原審卷一第212、213頁背面，臺南地院10
    4年度親字第39號卷第31頁背面至32頁正面），則系爭報告
    之檢體為上訴人曾史妃親自採取劉○○之血液及被上訴人之頭
    髮檢體，縱未立刻送驗，然既經適當保存，並未失效，即不
    影響於血緣之鑑定；又去氧核醣核酸採樣條例及其授權訂定
    之施行細則係為有效偵查犯罪，擴大採集被告及犯罪嫌疑人
    去氧核醣核酸（DNA）樣本之範圍所制定，專責單位為刑事
    警察局，本件為家事事件，並無上開規定之適用；另系爭報
    告既經博微公司依人類基因短序列重覆變異型別分析測試方
    法化驗後，所出具合法之私文書，自有證據能力，且屬真實
    可信。另上訴人劉陳舜花辯稱：劉○○曾告知家人其不孕，被
    上訴人並非其親生女云云，並舉證人劉淑芳（即劉○○之胞妹
    ）為證（見本院卷二第159至161頁），惟依證人劉淑芳之證
    言，僅能證明劉○○表示其為長子，不孕無法生育小孩，對不
    起父母乙節，並不能證明不孕之具體原因，難以此為有利於
    上訴人劉陳舜花之證明。故上訴人劉陳舜花上開主張，無足
    為採。
 (4)本院斟酌前開事證，並考量上訴人無正當理由拒絕為血緣鑑
    定，爰為上訴人不利之判斷，即認被上訴人為其母曾○○自劉
    ○○受胎所生，而與劉○○具事實上之親子血緣關係。
  2.又按非婚生子女經生父認領者，視為婚生子女；其經生父撫
    育者，視為認領，為民法第1065條第1項所明定。被上訴人
    主張：伊經劉○○生前撫育，是伊依法應視為經劉○○認領而取
    得婚生子女之身分關係等語，為上訴人劉陳舜花所否認，經
    查：
 (1)劉○○為被上訴人之生父，已如前述，而依兩造不爭執之事項
    (六)至(八)所示，劉○○自98年4月8日至99年10月19日匯款7
    次計450,000元，劉振聲自99年8月11日至100年6月14日匯款
    4次計300,000元，劉國璋於101年1月16日匯款100,000元，
    合計850,000元（計算式：450,000元＋300,000元＋100,000元
    ＝850,000元），上開匯款大約有每兩個月50,000元之規律，
    與一般扶養費給付之方式及金額相當。且劉○○有與曾○○交往
    ，並育有被上訴人，被上訴人3、4歲（被上訴人為00年00月
    00日出生，即95、96年）之後，劉○○有出錢扶養被上訴人，
    並聯絡劉○○不定期帶被上訴人與劉○○聚餐，劉○○會每次以信
    封裝約100,000元現金交付劉○○轉交，作為被上訴人之生活
    費，前後持續有2年，後來劉○○表示因工作緣故要調至其他
    地方，不方便，由曾○○幫被上訴人開戶，後來是否匯款，要
    問曾○○乙節，亦有證人劉○○（即被上訴人阿姨、曾○○胞妹）
    於系爭收養關係不存在事件之證言可證（見原審卷一第124
    頁，臺南地院104年度親字第39號卷第13頁反面至14頁正面
    ）。另被上訴人在劉○○生前有與劉○○見面，劉○○將生活費交
    給阿姨，亦會將錢匯到戶頭作為生活費、教育費，直到劉○○
    生病為止乙情，亦有被上訴人於系爭收養關係不存在事件之
    證言為證（見原審卷一第124頁，臺南地院104年度親字第39
    號卷第14頁）。本院審酌證人劉○○、被上訴人前開證述，互
    核相符，且證人劉○○於之證言經供前具結，並與上述匯款之
    日期相當，應屬可信。至被上訴人提出之安泰銀行永康分行
    綜合存款存摺及支票（見原審卷一第131至135頁），雖未能
    證明劉○○有匯款至被上訴人帳戶或其他票據交付兌現；惟劉
    ○○確實於被上訴人出生之3、4年起，不定期與被上訴人聚餐
    ，並每次交付100,000元現金由被上訴人阿姨劉○○轉交，作
    為被上訴人之扶養費，且自98年4月8日至101年1月16日間，
    分別親自或委由劉振聲、劉國璋匯款至曾○○之系爭帳戶計85
    0,000元之方式，撫育被上訴人乙節，則足資認定。
 (2)上訴人劉陳舜花雖辯稱：各匯款至曾○○之系爭帳戶係為贈與
    或借貸之投資金云云（本院卷第302頁），並舉證人劉振聲
    （即劉○○之胞弟）為證（見原審卷一第116至117頁），為被
    上訴人所否認。然上開匯款計850,000元，數額不小，卻未
    要求任何借貸憑據，當非一般借貸之常態，證人劉振聲於原
    審證述：劉○○稱曾○○要向其借款，劉○○有某種原因無法匯款
    ，請伊幫忙匯款乙節，自不可採；且劉○○、劉振聲、劉國璋
    各有其職業，亦無證明贈與曾○○金錢之動機及必要。上訴人
    劉陳舜花辯稱：上開款項係屬贈與或借貸云云，難信屬實。
 (3)上訴人劉陳舜花又辯稱：系爭帳戶係證券投資活期帳戶，與
    扶養費無關云云，然劉○○既係以扶養照顧被上訴之意，而給
    付前述款項，被上訴人及其法定代理人曾○○自有彈性運用之
    權利，縱未專款用於被上訴人之生活費，亦難即認並非供被
    上訴人扶養費之用。
 (4)上訴人劉陳舜花另於準備程序終結後具狀否認劉○○農業銀行
    及華南銀行開立帳戶之真正（見本院卷二第359、361頁）之
    真正。惟查，上訴人業已自認系爭帳戶之真正，僅爭執並非
    給付被上訴人之扶養費，業如前述。而按當事人於訴訟上所
    為之自認，於辯論主義所行之範圍內有拘束當事人及法院之
    效力，法院應認其自認之事實為真，以之為裁判之基礎，在
    未經自認人合法撤銷其自認前，法院不得為與自認之事實相
    反之認定。而自認之撤銷，自認人除應向法院為撤銷其自認
    之表示外，尚須舉證證明其自認與事實不符，且其自認係出
    於錯誤，始得為之。本院酌以，被上訴人已提出系爭帳戶存
    摺、被上訴人國泰世華銀行成功分行證券活期儲蓄存款存摺
    、被上訴人安泰銀行永康分行存摺為證（見原審司家調卷第
    13至20頁，原審卷一第114、131至132頁背面），經原審調
    取系爭帳戶交易明細、被上訴人國泰世華銀行成功分行帳戶
    匯款紀錄在卷（見原審卷一第140至176頁背面、195之1至19
    7頁），其中系爭帳戶交易明細核對與卷內系爭帳戶存摺相
    符。則從上開事證資料互核以觀，自堪認定上訴人劉陳舜花
    自認劉○○銀行帳戶為真正，應與事實相符。上訴人既未能舉
    證證明其自認與事實不符，且其自認係出於錯誤，則其嗣後
    翻異前詞否認劉○○銀行帳戶為真正，當無可採。
 (5)依上，劉○○係出於扶養照顧被上訴人之意而給付上開款項，
    被上訴人主張自幼受劉○○撫育等情，應認有據。則依民法第
    1065條第1項規定，應認被上訴人業經劉○○撫育，依法視為
    認領，即視為劉○○之婚生子女。
  3.上訴人劉陳舜花另辯稱：系爭收養事件裁定未經再審變更，
    已發生確定效力，之前之資金往來與本件不生影響云云，惟
    系爭收養事件業經系爭確認收養關係不存在事件判決確認被
    上訴人與訴外人劉○○、劉○○間之收養關係不存在確定（見兩
    造不爭執之事項(三)、(四)所示），既未經第三人提起撤銷
    訴訟確定（見兩造不爭執之事項(五)所示），系爭收養事件
    裁定自已失其效力，上訴人劉陳舜花前開所辯，亦不可採。
六、綜上所述，被上訴人訴請確認其與劉○○間親子關係存在，為
    有理由，應予准許。從而，原審為上訴人敗訴之判決，並無
    不合。上訴意旨指摘原判決不當，求予廢棄改判，為無理由
    ，應駁回其上訴。
七、本件事證已臻明確，兩造其餘之攻擊或防禦方法及所用之證
    據，認均不足以影響本判決之結果，爰不逐一論列，附此敘
    明。
八、據上論結，本件上訴為無理由。依家事事件法第51條，民事
    訴訟法第463條、第385條第1項前段、第449條第1項、第78
    條、第85條第1項前段，判決如主文。
中    華    民    國   108    年    6     月    13    日
                  家事法庭   審判長法  官  吳森豐

                                   法  官  夏金郎

                                   法  官  郭貞秀
上為正本係照原本作成。
上訴人如不服本判決，應於收受送達後20日內向本院提出上訴書
狀，其未表明上訴理由者，應於提出上訴後20日內向本院補提出
理由書狀（均須按他造當事人之人數附繕本）上訴時應提出委任
律師或具有律師資格之人之委任狀；委任有律師資格者，另應附
具律師資格證書及釋明委任人與受任人有民事訴訟法第466條之1
第1項但書或第2項（詳附註）所定關係之釋明文書影本。如委任
律師提起上訴者，應一併繳納上訴審裁判費。
被上訴人不得上訴。
中    華    民    國   108    年    6     月    13    日

                                   書記官  江佳穎



【附註】
民事訴訟法第466條之1：
⑴對於第二審判決上訴，上訴人應委任律師為訴訟代理人。但上
  訴人或其法定代理人具有律師資格者，不在此限。
⑵上訴人之配偶、三親等內之血親、二親等內之姻親，或上訴人
  為法人、中央或地方機關時，其所屬專任人員具有律師資格並
  經法院認為適當者，亦得為第三審訴訟代理人。
民事訴訟法第466條之2第1項：
  上訴人無資力委任訴訟代理人者，得依訴訟救助之規定，聲請
  第三審法院為之選任律師為其訴訟代理人。